臺灣基隆地方法院民事裁定  
109年度監宣字第188號
聲  請  人  林言芳  


相對人即受
輔助宣告人  林煜綸  


利害關係人  林浚承  

上列聲請人聲請監護宣告等事件，本院裁定如下：          
    主    文
宣告甲○○（男、民國00年0月00日生、身分證統一編號：Z000000
000號）為受輔助宣告之人。
選定甲○○（男、民國00年0月00日生、身分證統一編號：Z000000
000號）為受輔助宣告之人之輔助人。
聲請費用新臺幣壹仟元由受輔助宣告之人負擔。
    理    由
一、聲請意旨略以：聲請人之子即相對人甲○○自幼因患有自閉症
    ，致不能為意思表示或受意思表示，為此聲請對其為監護之
    宣告，並聲請選任聲請人為監護人及指定李秀節為會同開立
    財產清冊之人，倘認相對人未達監護宣告人程度，則改聲請
    輔助宣告，並選任聲請人擔任輔助人等語。
二、按對於因精神障礙或其他心智缺陷，致不能為意思表示或受
    意思表示，或不能辨識其意思表示之效果者，法院得因本人
    、配偶、四親等內之親屬、最近一年有同居事實之其他親屬
    、檢察官、主管機關或社會福利機構之聲請，為監護之宣告
    ；法院對於監護之聲請，認為未達第一項之程度者，得依第
    15條之1第1項規定，為輔助之宣告；對於因精神障礙或其他
    心智缺陷，致其為意思表示或受意思表示，或辨識其意思表
    示效果之能力，顯有不足者，法院得因本人、配偶、四親等
    內之親屬、最近一年有同居事實之其他親屬、檢察官、主管
    機關或社會福利機構之聲請，為輔助之宣告，民法第14條第
    1項、第3項、第15條之1第1項分別定有明文。又法院對於監
    護宣告之聲請，認為未達應受監護宣告之程度，而有輔助宣
    告之原因者，得依聲請或依職權以裁定為輔助之宣告，家事
    事件法第174條第1項定有明文。次按受輔助宣告之人，應置
    輔助人；輔助人及有關輔助之職務，準用第1095條、第1096
    條、第1098條第2項、第1100條、第1102條、第1103條第2項
    、第1104條、第1106條、第1106條之1、第1109條、第1111
    條至第1111條之2、第1112條之1及第1112條之2之規定，民
    法第1113條之1復有明定。是法院選定輔助人時，應依受輔
    助宣告之人之最佳利益，優先考量受輔助宣告之人之意見，
    審酌一切情狀，並注意下列事項：㈠受輔助宣告之人之身心
    狀態與生活及財產狀況。㈡受輔助宣告之人與其配偶、子女
    或其他共同生活之人間之情感狀況。㈢輔助人之職業、經歷
    、意見及其與受監護宣告之人之利害關係。㈣法人為輔助人
    時，其事業之種類與內容，法人及其代表人與受輔助宣告之
    人之利害關係，此觀之前揭條文準用民法第1111條之1規定
    即明。
三、經查：
　㈠聲請人主張之前揭事實，固據其提出戶籍謄本、中華民國身
    心障礙證明為證，惟經本院在鑑定人即長庚醫療財團法人基
    隆長庚紀念醫院陳枻志醫師前訊問相對人時，相對人外觀正
    常，對本院之簡易詢問尚能正常應答，有本院109年12月17
    日訊問筆錄及相對人照片2張在卷可稽，且其精神狀態經鑑
    定結果，略以：林員（即相對人）自小一般智力功能顯著低
    於一般水準，且溝通能力、社交技巧等適應功能皆有缺損，
    診斷有「自閉症合併輕度智能障礙」。林員目前社會職業功
    能缺損，判斷力顯有不足。林員外觀無明顯異常，可正常行
    走，日常生活可自理簡單生活事物，但品質不佳；經濟活動
    能力包括管理處分自己財產之能力較不足。另外，心理衡鑑
    結果顯示林員智能為輕度障礙水準，整體能力落在輕度臨界
    水準，推估其心智功能約7至11歲，能接受教育及從事簡單
    之技術性工作，具社交行為，但遇到困難時須有人協助。綜
    合以上所述，林員之過去生活史、疾病史、身體檢查及精神
    狀態檢查結果，認林員目前因「自閉症合併輕度智能障礙」
    ，致其為意思表示、受意思表示和辨識其意思表示效果之能
    力已達到「顯有不足」之程度，但未達到「完全不能」之程
    度，可為「輔助宣告」等語，有長庚醫療財團法人基隆長庚
    紀念醫院110年2月18日長庚院基字第1100200056號函附精神
    鑑定報告書乙件在卷可按。綜合上情，足認相對人確有心智
    缺陷，然其為意思表示或受意思表示或辨識其意思表示效果
    之能力係顯有不足，非完全不能為意思表示、受意思表示或
    完全不能辨識其意思表示之效果，自未達應受監護宣告之程
    度。從而，聲請人聲請對相對人為監護之宣告，尚非允當，
    惟相對人仍有受輔助之必要，故聲請人聲請對相對人為輔助
    之宣告，則有理由，應予准許。
  ㈡本院為審酌相對人之最佳利益，選任適任之輔助人人選，依
    職權請本院家事調查官對聲請人、相對人及利害關係人甲○○
    、李秀節為訪視調查，其綜合分析與評估略以：聲請人為相
    對人之母，以相對人自幼被診斷為自閉症患者、領有輕度身
    心障礙證明，社交能力有缺陷，對重要事務之判斷能力也較
    不足，為保障相對人財產安全，爰向法院聲請本件，並以聲
    請人擔任監護人或輔助人。⒈聲請人之適任性：聲請人有監
    護或輔助意願，對相對人事務亦表現關心，但聲請人與相對
    人關係並不和睦，並就兩造等人所稱，約2年前相對人搬遷
    到基到隆後，相對人也是選擇與生父甲○○同住。且因相對人
    交友及工作等事，兩造屢有摩擦，現相對人現已將聲請人電
    話等通訊方式全數封鎖，不願與聲請人互動接觸。而詢問相
    對人對監護或輔助人選之意見，相對人也表示聲請人不好講
    話，聲請人打電話其都不想接，有事情也不會告知聲請人，
    並認為聲請人不斷來電是騷擾，也不信任聲請人參與處理個
    人事務。考量本件相對人雖心智功能與常人有異，但仍保有
    基本溝通及認知能力，相對人並表明不同意由聲請人任其監
    護人或輔助人，對聲請人亦抱有負面觀感，兩造也中斷聯絡
    ，由聲請人出任監護人或輔助人，顯已違反相對人意願。⒉
    其他適任之監護或輔助人選：相對人生父甲○○表示，其認同
    為保障相對人權益而提出本件聲請，也有意願擔任監護或輔
    助人，甲○○並提到父子2人目前同住，相對人有什麼事情還
    會告知甲○○，甲○○較清楚相對人現況，相對人也還能夠聽得
    進甲○○的意見。相對人亦稱，甲○○會提供其部份生活協助，
    甲○○也較能溝通，重大決定其也是與甲○○討論，認同由甲○○
    輔助其個人事務。就此，聲請人表示，雖認為甲○○對子女事
    務處理較不周全，但若由甲○○出任，聲請人也無意見。⒊總
    結：本件相對人父母皆有意願擔任相對人之監護或輔助人，
    2人也都具備一定事務處理及判斷能力，惟考量聲請人與相
    對人關係不睦，相對人亦拒絕與聲請人聯絡，而相對人目前
    與生父甲○○同住，父子互動密切，也維持不錯的親子關係，
    相對人亦表示同意由甲○○輔佐其事務，其意願自應予以尊重
    ，建議本件監護人或輔助人由甲○○任之等語，有本院家事事
    件調查報告在卷足稽。
　㈢本院參酌上開訪視報告、聲請人之主張及本院調查結果，認
    聲請人雖為相對人之母，惟其與相對人關係不睦，相對人亦
    拒絕與聲請人聯絡，且相對人於本院訊問及家事調查官訪視
    時均明確表達不同意由聲請人任其輔助人等語（見本院109
    年12月17日訊問筆錄、同上家事事件調查報告），是若由聲
    請人任相對人之輔助人，顯有違相對人之意願。本院審酌利
    害關係人甲○○為相對人之父，現與相對人同住，彼此關係密
    切，親子互動尚佳，甲○○並有意願擔任相對人之輔助人，且
    相對人對由甲○○任其輔助人亦表示同意，參以聲請人對由利
    害關係人甲○○擔任相對人之輔助人表示無意見，業據本院家
    事調查官調查明確。故本院綜合上情，認由利害關係人甲○○
    擔任相對人之輔助人，應能符合相對人之最佳利益，爰選定
    利害關係人甲○○為相對人之輔助人。
四、末按依民法第15條之2規定可知，受輔助宣告之人並未喪失
    行為能力，且依法並未完全剝奪其財產處分權。復參酌民法
    第1113條之1規定，並無準用同法第1094條、第1099條及第1
    099條之1、第1103條第1項規定，亦即受輔助宣告人之財產
    ，不由輔助人管理，輔助人對於受輔助宣告人之財產，自無
    依規定會同經法院或主管機關所指定之人開具財產清冊，並
    陳報法院之必要。而本件相對人之精神或心智狀況未達監護
    宣告之程度，經本院對相對人為輔助宣告，依前揭說明，本
    件自毋庸指定會同開具財產清冊之人，附此敘明。
五、依家事事件法第177條第2項、第164條第2項，裁定如主文。
中　　華　　民　　國　　110 　年　　3 　　月　　8 　　日
　　　　　　　　　家事法庭法  官　王美婷 
以上正本係照原本作成。
如不服本裁定，應於送達後十日內向本院提出抗告狀，並繳納抗
告費新臺幣1千元。
中　　華　　民　　國　　110 　年　　3 　　月　　8 　　日
　　　　　　　　　　　  　書記官　施鴻均